【裁判字號】    92,裁,1848
【裁判日期】    921225
【裁判案由】    搬遷補償
【裁判全文】
最  高  行  政  法  院  裁  定                  九十二年度裁字第一八四八號
    抗  告  人  甲○○林陳樹.
    訴訟代理人  林明康律師
右抗告人因與相對人桃園縣政府間搬遷補償事件，對於中華民國九十一年十一月六日
臺北高等行政法院九十年度訴字第六二○二號裁定提起抗告，本院裁定如左︰
    主  文
抗告駁回。
抗告訴訟費用由抗告人負擔。
    理  由
一、原裁定以：按提起訴願，以有行政處分之存在為前提要件；所謂行政處分者，依
    行政程序法第九十二條規定，係指行政機關就公法上具體事件，所為之決定或其
    他公權力措施而對外直接發生法律效果之單方行政行為。又行政機關處理行政事
    務，如與人民發生私權爭執，則屬於民事訴訟範圍，應向普通法院訴請裁判，如
    向行政法院起訴，該訴訟事件即不屬行政法院之權限。本件抗告人與選定其為當
    事人之林陳樹梅、陳銘榥、林文郎、林文清、李纘湘、楊德昌、殷章富、張明發
    、邱煥華、鄭貴九、羅吉雄、湯掌、謝道成、邱元留、白瓊、王太郎、邱福安、
    陳碧桃、董王玉妹、信喜亭、紀美綠、紀煌明、趙吉順、羅歷欽、吳俊儀、柳炳
    山、吳文泉、吳秋水、張楊春杏、張麒麟、林瑞龍、蕭金銅、溫進發、蔡榮滄、
    陳國琛、黃呂順、曾憶蘭、高念國等人（以下稱選定人），因占用訴外人交通部
    郵政電信總局經管之桃園縣中壢市○○段三○─一、三○─三、三○─四、三○
    ─八地號等國民住宅用地，相對人乃於民國八十三年八月四日召開地上物處理會
    議，作成結論：「本案土地地上物（建物及農林作物）不論合法與否，概依八
    十一年新修正之『桃園縣興辦公共設施拆遷合法建築改良物補償辦法』之規定，
    計算補償，前經查估之資料，由相關業務單位，實地會同住戶查對。本案現住
    戶，若符合承購國宅條件者，同意以配合公共工程拆遷事由，列入優先等候配售
    國宅。為考量公地原承租人以前承租之事實，體恤其辛勤投資開墾，由本府地
    政科敘明案情，建請省府（地政處）同意比照觀音工業區開發濫墾地處理方式發
    還六分之一補償費。擬供國宅使用範圍內之地上物查估補償費，以支付購地價
    款方式辦理。至其帳面處理問題，由國有財產局，中壢電信局另案研商，俟可行
    方式確立後，再與住戶協調拆遷補償事宜。本結論，分由權責機關，呈報上級
    核備。」因相對人將會議紀錄分送與會權責機關層報結果，仍有窒礙難行之處，
    遂以九十年四月二十五日府城管字第四一九○三號函復抗告人。抗告人及選定人
    不服該函復之內容，起訴請求撤銷訴願決定及原處分；相對人依法對抗告人及選
    定人發放補償費，並落實是次會議之其他決議事項；相對人應洽請交通部電信管
    理局交通部郵政總局共同為拆遷補償費及救濟補償費之發放；上開各機關應就各
    自應負擔之拆遷補償費及救濟補償費之發放額為協議，並於協議後為拆遷補償費
    及救濟補償費之發放；或令相對人與交通部電信管理局、交通部郵政總局連帶為
    拆遷補償費及救濟補償費之發放。惟查，上開地上物處理會議係相對人與國有土
    地之管理人，本於土地所有權之私法上關係，與占有人即抗告人及選定人協調，
    使其能自動遷離而收回土地用以興建國民住宅，相對人與抗告人及選定人如有因
    該協調發生任何之權利義務關係，乃屬私法關係，並非公法關係。況且興建國民
    住宅出售或出租予收入較低國民，係政府為推行社會福利並照顧收入較低國民生
    活之行政目的，所採之私經濟措施，並無若何之權力服從關係（參照司法院釋字
    第五四○號解釋理由），故為興建國宅而協調收回占有土地，尤無任何公法性質
    可言。因此，相對人對抗告人及選定人要求履行上開地上物處理會議結論之函復
    ，即非對公法事件所為，亦未發生公法上之效果，揆諸首揭說明，自非行政處分
    。抗告人及選定人對該函復提起訴願，訴願決定以其僅是事實敘述或理由說明，
    非行政處分，而為不受理決定，理由雖略有不同，但結論相同，仍應予維持。又
    因相對人與抗告人及選定人如有因上開地上物處理會議發生任何權利義務之關係
    ，僅屬私法關係，則抗告人據之有所請求，核屬民事訴訟範圍，應向普通法院訴
    請裁判，抗告人提起給付之訴，該訴訟事件即不屬行政法院之權限，因將抗告人
    之訴駁回，經核於法並無違背。
二、抗告論旨除執前詞外，並以依上開地上物處理會議之結論，應為公法關係，經相
    對人於八十三年八月二十七日以八七府工宅字第一六五三九五號函分別送達於抗
    告人等各住戶，依法即與行政機關授與人民利益之行政處分相當。基於人民對於
    國家行政機關信賴利益之保護，相對人對於是項結論履行之義務當責無旁貸。又
    相對人既經抗告人等為一定意思表示之請求，而不為意思表示，致抗告人等之權
    利受有損害且其答復後已無後續處置，核與行政處分相當，應予抗告人等提起行
    政爭訟之機會。況依行政訴訟法第八條之規定，抗告人等非不得就與相對人間，
    因公法上原因發生財產上之給付提起給付訴訟，並於撤銷訴訟中併為請求云云。
    按行政處分，係指行政機關就公法事件所為之決定或其他公權力措施而對外直接
    發生法律效果之單方行政行為（行政程序法第九十二條第一項參照）。準此，行
    政機關之行為，如非基於公法事件所為，自非行政處分。查相對人於八十三年間
    ，為取得訴外人交通部郵政電信總局經管之桃園縣中壢市○○段三○─一地等土
    地興建國民住宅，因該土地為抗告人等所占用，相對人乃於八十三年八月四日召
    集相關機關與抗告人等共同討論處理原則，並作成前揭結論。因相對人收回交通
    部郵政電信總局經管被抗告人等占用之上開土地，乃屬私法關係，如有未依該結
    論履行之情事，自非因公法關係所生之爭議，抗告人等向原審法院提起撤銷訴訟
    或給付訴訟，即非合法。抗告論旨，執前述理由，指摘原裁定違誤，求予廢棄，
    難認有理由，應予駁回。
三、依行政訴訟法第一百零四條、民事訴訟法第九十五條、第七十八條，裁定如主文
    。
中    華    民    國    九十二      年      十二      月    二十五      日
                    最 高 行 政 法 院  第 四 庭
                                審 判 長 法  官      廖  政  雄
                                         法  官      趙  永  康
                                         法  官      林  清  祥
                                         法  官      鍾  耀  光
                                         法  官      姜  仁  脩
右  正  本  證  明  與  原  本  無  異
                                         法院書記官  蘇  金  全
中    華    民    國    九十二      年      十二      月    二十五      日


司法院資訊處製作；財團法人民間司法改革基金會備份。
